【裁判字號】    94,交聲,493
【裁判日期】    950227
【裁判案由】    聲明異議
【裁判全文】
臺灣高雄地方法院交通事件裁定         94年度交聲字第493號
原處分機關  交通部公路總局高雄區監理所
異  議  人  鴻塑交通企業股份有限公司
法定代理人  甲○○
上列受處分人因聲明異議案件，對於交通部公路總局高雄區監理
所94年9月7日所為之處分（原處分：高監營字第裁80NO0000000
號裁決書），聲明異議，本院裁定如下：
    主  文
原處分有關鴻塑交通企業股份有限公司所有之汽車裝載貨物超過
核定之總聯結重量所處罰鍰新台幣柒萬玖佰元部分撤銷。
鴻塑交通企業股份有限公司所有之汽車裝載貨物超過核定之總聯
結重量，處罰鍰新台幣參萬柒仟元。
其餘異議駁回。
    理  由
一、原處分意旨略以：受處分人即異議人鴻塑交通企業股份有限
    公司（下簡稱：鴻塑公司）所有之JN619 號營業曳引車，於
    民國94年6 月9 日19時許，拖掛車牌82KU號半拖車，在高雄
    港碼頭裝載粗鹽完畢，並於當日19時18分03秒依規定前往高
    雄港碼頭地磅過磅，稱得所載粗鹽之淨重為31‧49公噸後，
    即由司機蔡海國駕駛，欲前往鳳山台鹽倉庫。嗣於同日20時
    15分，途經高雄縣鳳山市○○路台88線道下通天府旁，為執
    勤之高雄縣政府警察局警員加以攔檢，並依丈量法計算逕認
    所載粗鹽重量為44．9 公噸，核重22．05公噸，超載22．85
    公噸，暨末出示行照，違反道路交通管理處罰條例第29條之
    2 及第14條第1 項第2 款，而開立高警交字第N00000000 號
    舉發違反道路交通管理處罰條例通知單，加以舉發。惟因該
    通知單所記載之貨物重量，與拖車之實際載貨重量，明顯不
    符，致蔡海國不服，而當場拒絕簽收，嗣交通部公路總局高
    雄區監理所並以94年9 月7 日高監營字第裁80N00000000 號
    裁決書，課處異議人罰鍰及違規計點等處罰。爰上開舉發通
    知所載之違規事實，既與實情不合，為此依法聲明異議，請
    求撤銷高警交字第N00000000 號舉發違反道路交通管理處罰
    條例通知單，及撤銷交通部公路總局高雄區監理所94年9 月
    7 日高監營字第裁80N00000000 號裁決書。
二、按汽車裝載貨物超過核定之總重量、總聯結重量者，處汽車
    所有人罰鍰，並記汽車違規紀錄一次，其應歸責於汽車駕駛
    人時，除依第3項處汽車駕駛人罰鍰及依第63條第1 項第2
    款記點外，汽車所有人仍應記該汽車違規紀錄一次；有第一
    項之情形，應責令改正或當場禁止通行，並處新臺幣一萬元
    罰鍰，超載十公噸以下者，以總超載部分，每一公噸加罰新
    臺幣一千元；超載逾十公噸至二十公噸以下者，以總超載部
    分，每一公噸加罰新臺幣二千元；超載逾二十公噸至三十公
    噸以下者，以總超載部分，每一公噸加罰新臺幣三千元；超
    載逾三十公噸者，以總超載部分，每一公噸加罰新臺幣五千
    元。未滿一公噸以一公噸計算，道路交通管理處罰條例第29
    條之2第1項、第2項、第3項分別定有明文。而總聯結重，係
    指曳引車及拖車之車重與載重之全部重量，道路交通安全規
    則第2條第1項第19款亦定有明文。
三、經查：
１、本件異議人鴻塑公司所有之JN619 號營業曳引車，於94年6
    月9 日20時15分許，拖掛車牌82KU號半拖車，裝載粗鹽，由
    司機蔡海國駕駛，途經高雄縣鳳山市○○路台88線道下通天
    府旁，經警攔檢，因司機拒絕過磅，而由警員依丈量法丈量
    該營業半拖車，測得貨廂裝載尺寸為「長：7 ‧75公尺、寬
    1 ．9 公尺、高2 ．3 公尺」，並認粗鹽之比重為1 ‧3 噸
    ／立方公尺，經核算結果，認定所載粗鹽（貨物）重量為44
    ．9 公噸（註：7 ‧75乘1 ．9 乘2 ．3 等於34‧6 立方公
    尺；34‧6 乘1 ‧3 等於44‧9 公噸）一情，有高雄縣政府
    警察局高警交字第NO0000000 號舉發違反道路交通管理事件
    通知單（本院卷36頁）、拖車車籍查詢資料（本院卷第29、
    第30頁）、警員程進貴之職務報告（本院卷54、55頁）在卷
    可佐，堪信為真實。
２、又系爭拖車之駕駛蔡海國，雖當場拒絕簽收前揭NO0000000
    號舉發違反道路交通管理事件通知單。然高雄縣政府警察局
    業於94年6月24日以大宗掛號郵寄之方式，將上開舉發通知
    單郵寄予鴻塑公司，且未經退回，應已送達，此有承審法官
    向承辦之李揚慧警員查詢之電話紀錄、大宗掛號資料、高雄
    縣政府警察局電腦查詢資料可佐（參本院卷52、53頁）。且
    由蔡海國確依通知單所載之「應到案日期（94年7月4日）及
    地點」，到場陳述意見，並於陳述單上蓋印鴻塑公司之印鑑
    章（參本院卷20頁之陳述單、14頁之鴻塑公司變更登記表）
    ，益證舉發通知單確已合法送達鴻塑公司，及已保障鴻塑公
    司於裁決前能陳述意見之權益。
３、本院卷35頁所附94年9 月7 日裁決書之主文第1 項，處罰鍰
    新台幣79300 元並記汽車違規紀錄1 次。經參酌該裁決所認
    定之違規事實（即行車執照未隨車攜帶、超載22‧1 公噸）
    ，及道路交通安全處罰條例14條2 款、第29條之2 第1 項及
    第3 項規定，可知超載部分係處「罰鍰新台幣79000 元，並
    記汽車違規紀錄1 次」，而行車執照未隨車攜帶部分則處「
    罰鍰300 元」。
四、舉發通知單依丈量法計算，認定系爭JN619 號拖車超載22‧
    1 公噸。但該JN619 號拖車經警攔查舉發當時，實際上應僅
    超載8 ‧69公噸之粗鹽：
１、異議人主張JN619號車於94年6月19日19時左右，由蔡海國駕
    駛在高雄港碼頭裝載粗鹽，欲前往鳳山市台鹽倉庫，而該車
    裝載完畢後，於當日19時18分03秒依規定前往高雄港碼頭地
    磅過磅稱重結果，所載粗鹽之淨重為31‧49公噸等情，有高
    雄港碼頭地磅之單據影本一紙在本院卷7 頁可佐。爰參酌(1)
    、該單據所載「貨名鹽」、「車號jn619 」，確與jn619 經
    警舉發時所載貨物相同。(2)、單據上所載過磅之「進出時間
    2005‧06‧19‧19:18:03」，既在經警舉發前不久，且與從
    高雄港到經警舉發地點所需之行車時間大致相符。(3)、依舉
    發單所載，攔查之員警以丈量法計算貨載之重量時，係以「
    粗鹽比重為1 ‧3 噸／立方公尺」為計算基礎。然依本院卷
    51頁所附之台鹽公司函文，粗鹽之比重應為每立方公分1‧
    19克（會依裝載之緊密度而異），因此縱使於滿載之情形下
    ，依丈量法計算，亦僅為41‧174 公噸（34‧6 乘1 ‧19）
    ，舉發單所認定之重量實有錯誤。更何況，本院卷45頁舉發
    時經警所拍攝之照片，該半拖車上所載粗鹽並未滿載。從而
    ，攔查時警員認定載重44‧9 公噸確較實際載重為多等情。
    堪信上開單據為真，並足信JN619 號車經警攔查舉發時，所
    載貨物淨重應為31‧49公噸。
２、JN619號營業曳引車重7公噸，82KU號半拖車重5‧2公噸，聯
    結重35公噸，故核重為22‧8公噸（即35減7減5‧2等於22‧
    8）， 此有車籍資料在卷可佐，亦即「JN619 號曳引車聯結
    82KU號半拖車後，僅能載22‧8 公噸之貨物」。而如前述，
    經警舉發時所載精鹽重量為「31‧49公噸」，故當時超載重
    量應為8 ‧69公噸（31‧49減22‧8）。
五、按交通部為期落實道路交通管理處罰條例立法之意旨，並為
    加強裝載砂石、土方車輛之管理，裝載砂石、土方車輛回歸
    重量法之裝載取締標準及配套之實施日期規定，對於砂石車
    ，自民國93年5月31日後，均以應依行車執照核定之重量裝
    載及取締（交通部91年5月28日交路字第0910005198號函）
    。且回歸重量法裝載取締後，為免駕駛人拒絕受檢過磅致無
    從認定是否超載，依警察機關取締違規砂石車注意事項第7
    條第7 項規定，得以丈量方式換算重量。且內政部93年7 月
    20日警署交字第0930112978號函（影本附於本院卷第46、47
    頁）、交通部83年9 月8 日交路83字第035648號函（影本附
    於本院卷53頁），亦認駕駛人拒絕受檢過磅致無從認定是否
    超載時，得以丈量法計算後舉發。但參酌道路交通管理處罰
    條例第8 條、第9 條已規定「於處罰裁決前，應給予違規行
    為人陳述之機會」、「受處罰人不服舉發事實者，得於裁決
    前向處罰機關陳述意見」；違反道路交通管理事件統一裁罰
    基準及處理細則第41條亦規定：「、、有繼續調查必要、、
    」；甚至行政程序法第36條更明文：「行政機關應依職權調
    查證據，不受當事人主張之拘束，對當事人有利及不利事項
    一律注意。」，可知處罰機關於裁決時，仍有調查之權限及
    義務，而非僅得全盤接受及受制於舉發機關所認定之事實。
    因此遇駕駛人拒絕受檢過磅而逕依丈量法舉發時，雖得據以
    推定貨載之重量，但若受處罰人於裁決前，已能舉證「實際
    之貨載重量，少於依丈量法計算並舉發之貨載重量」，則仍
    應依實際超載之重量課罰。如前述，舉發通知單所認定之超
    載重量有誤，實際上系爭JN619 號拖車應僅超載8 ‧69公噸
    之粗鹽；又依本院卷20頁之陳述單所載，可知異議人陳述意
    見時就曾檢附過磅單據供裁決單位參考，故原裁決仍依舉發
    單位認定之貨載重量予以裁處罰鍰，容有錯誤，應就所處之
    罰鍰部分予以撤銷，並參酌道路交通管理處罰條例第29條之
    2 第3 項規定，就超載之罰鍰部分，改課處罰鍰新台幣3700
    0 元。
六、１、至於裁決書中，超載記汽車違規紀錄1 次部分，為道路
    交通處罰條例第29條之2 第1 項所明文，且不因超載之重量
    多寡而有所不同；另關於行車執照未隨車攜帶處罰鍰300 元
    ，亦為道路交通處罰條例第14條之法定最低罰緩金額，原裁
    決書就上開二部分所為之處罰，實無違誤。２、又受處分人
    不服第8 條主管機關所為之處罰，得於接到裁決書之翌日起
    20日內向管轄地方法院聲明異議，又道路交通案件處理辦法
    所稱之交通案件，指違反道路交通管理處罰條例，經公路主
    管機關或警察機關或其聯合設置之裁決機關處罰後，聲明異
    議之案件，道路交通管理處罰條例第87條第1 項、道路交通
    案件處理辦法第2 條第1 款分別定有明文。是依道路交通管
    理處罰條例第87條第1 項規定，得向管轄法院聲明異議者，
    自以經公路主管機關或警察機關或其聯合裁決機關業已為裁
    決處罰之案件，始得為之。因此異議人就高警交字第N00000
    000 號舉發違反道路交通管理處罰條例通知單聲明異議，請
    求撤銷該通知單，參照前揭說明，其所為異議，顯違法律上
    之程式，並無從補正。從而，異議人就上開三部分聲明異議
    ，為無理由，應予駁回。
七、本件原裁決就超載之重量未予詳查，遽予裁罰鍰新台幣7900
    0 元，尚有未洽，本件異議就此部分為有理由，至於其餘異
    議之聲明則無理由，爰依法裁定如主文所示。
據上論斷，應依道路交通案件處理法第18條、第19條、第20條，
裁定如主文。
中    華    民    國    95    年    2     月    27    日
                    交通法庭  法  官 洪碩垣
以上正本證明與原本無異。
如不服本裁定應於送達後5日內向本院提出抗告狀。
中    華    民    國    95    年    3     月    2     日
                              書記官  盧聰明


司法院資訊處製作；財團法人民間司法改革基金會備份。
